臺灣高等法院臺南分院民事判決　九十三年度重上字第三六號　Ｊ
　　　上　訴　人　台南區中小企業銀行股份有限公司嘉義分公司
　　　法定代理人　乙　○　○
　　　訴訟代理人　丙　○　○
　　　被　上訴人　丁　○　○
　　　　　　　　　甲　○　○
　　　訴訟代理人　楊　漢　東　律師
右當事人間請求撤銷贈與行為等事件，上訴人對於中華民國九十三年四月二十六日台
灣嘉義地方法院第一審判決（九十二年度重訴字第一七０號）提起上訴，經本院於九
十三年九月十四日言詞辯論終結後，判決如左：
    主    文
上訴駁回。
第二審訴訟費用由上訴人負擔。
    事實及理由
一、上訴人（即原告）主張：訴外人郭俊男於民國（下同）九十年三月十六日邀同被
    上訴人丁○○為連帶保人，向上訴人借款新台幣（下同）五千萬元，嗣因未依約
    清償，經上訴人依法提起訴訟，而被上訴人丁○○亦經判決確定應負連帶保證責
    任。詎被上訴人丁○○於九十一年三月十五日、同年八月七日將如附表所示之土
    地贈與被上訴人甲○○，並於九十一年三月二十六日、同年八月十二日完成所有
    權移轉登記。上訴人既對被上訴人丁○○有債權，被上訴人丁○○就附表所示不
    動產之贈與及所有權移轉登記行為，已導致其剩餘資產，不足以清償上訴人之債
    權，爰依民法第二百四十四條第一項、第四項之規定，求為撤銷被上訴人丁○○
    、甲○○間就附表所示之不動產所為之贈與行為及所有權移轉之物權行為，並命
    被上訴人甲○○將如附表所示不動產以夫妻贈與為原因，於附表所示日期所為之
    所有權移轉之登記予以塗銷之判決。原審為上訴人敗訴之判決後，上訴人提起上
    訴，於本院聲明：(一)原判決廢棄。(二)被上訴人丁○○與被上訴人甲○○間於九十
    一年三月十五日就嘉義市○區○○段四四之一０八號土地；九十一年八月七日就
    嘉義市○區○○段四小段一八之十一、一八之十四、一八之二二、一八之三七、
    一八之三八號等土地所為之贈與行為應予撤銷。(三)被上訴人甲○○應將前項系爭
    土地於九十一年三月二十六日及同年八月十二日所為之所有權移轉登記予以塗銷
    。
二、被上訴人則以：訴外人郭俊男於九十年三月間向上訴人借款時，所提供設定抵押
    之不動產，價值逾七千萬元，而僅借五千萬元而已。被上訴人於九十一年三月間
    、九十一年八月間將所有如附表所示土地贈與被上訴人甲○○時，並無擔保品不
    足清償之情事，則該贈與行為即無損害債權人之債權。況縱被上訴人之贈與行為
    有侵害上訴人之債權，上訴人早在九十一年八月間聲請假處分前即已知悉被上訴
    人二人間有贈與行為，則其遲至九十二年九月八日才起訴，顯亦逾一年之除斥期
　　間，自不得再行使撤銷權等語，資為抗辯。並聲明：駁回上訴。
三、兩造不爭執之事實如下：
（一）訴外人郭俊男於九十年三月十六日邀同被上訴人丁○○等人為連帶保證人，向
      上訴人借款五千萬元，並約定借款期限為九十一年三月十六日，本金及利息自
      借款日起每一個月一期，分期平均攤還，利率按年息百分之十‧○八計算，嗣
      後隨基本放款利率加百分之一‧八三機動調整，逾期清償在六個月以內者，按
      上開利率百分之十，超過六個月者，按上開利率百分之二十計付違約金，嗣因
      郭俊男無力清償，上訴人乃提起訴訟，並經台灣嘉義地方法院於九十一年十二
      月二十三日以九十一年重訴字第二二七號判決被上訴人丁○○應就本金五千萬
      元及自九十年十二月十七日起至清償日止，按年息百分之七．九七五計算之利
      息，及自九十一年一月十八日起逾期六個月以內，按上開利率百分之十，逾期
      超過六個月，按上開利率百分之二十加計違約金；及未清償之利息六十七萬八
      千零四十二元、違約金三萬三千八百九十五元，負連帶給付責任確定。
（二）訴外人郭俊男向上訴人申請借款貸時，曾提供二筆土地即坐落嘉義市西區竹圍
      子三二九地號、二二九之六地號土地設定抵押，而前開二筆土地申請設定抵押
      時上訴人曾鑑估值八千二百二十八萬元（未扣增值稅）。再該二筆土地於九十
      二年四月二十五日經鑑定結果尚值五千四百九十二萬元。而如以上開價額估算
      增值稅，僅為十一萬七千九百二十五元。而該二筆土地最後於九十三年九月一
      日以四千零五十四萬六千元拍定。
（三）被上訴人丁○○將所有如附表所示系爭不動產贈與被上訴人甲○○並辦理所有
      權移轉登記（贈與及移轉登記之時間詳如附表所示）。而被上訴人丁○○除附
      表所示之不動產外，已無其他不動產。
（四）上訴人於九十一年九月二十七日聲請就如附表編號一所示為假處分裁定，並於
      九十一年十月十一日為查封登記。
（五）上述兩造不爭之事實，並有借據、契約書、約定書、九十二年度重訴字第四十
      三號民事判決、土地登記謄本（見原審卷第七－三十五頁）、嘉義市稅捐稽徵
      處九十三年七月二十日嘉市稅土字第０九三０七二四二三二號函、不動產抵押
      權設定申請書（見本院卷第四二頁、第七三頁）在卷可稽，並經本院調閱台灣
      嘉義地方法院九十一年度裁全字第二三三八號、九十一年度執全字第一０九０
      號執行卷宗查核屬實，自堪信為真實。
四、至上訴人主張被上訴人所為上開贈與及移轉不動產行為有害上訴人之債權，應予
    撤銷並塗銷所有權移轉登記，則為上訴人否認，並以前揭情詞置辯。是本件應先
    審究者為：上訴人債權擔保物之價值是否足供清償債權？被上訴人就系爭不動產
    所為贈與是否害及上訴人之債權而得予撤銷？等項。經查：
（一）按債權人所為之無償行為，有害及債權者，債權人得聲請法院撤銷之。債務人
      所為之有償行為，於行為時明知有損害於債權人之權利者，以受益人於受益時
      亦知其情事者為限，債權人得聲請法院撤銷之。民法第二百四十四條第一項、
      第二項定有明文。此之所謂害及債權，乃指債務人之行為，致積極的減少財產
      ，或消極的增加債務，因而使債權不能獲得清償之情形。再者，提起撤銷債務
      人詐害行為之訴，必須有保全之必要，始得為之，設債務人就其無償行為或有
      償行為所處分之財產外，尚有其他財產足清償其對於債權人之債務，自無仍許
      債權人依上開規定行使撤銷權之餘地。因之，有擔保物權（抵押權、質權）之
      債權，而其擔保物之價值超過其債權額時，自毋庸行使撤銷權以資保全。（最
      高法院七十六年度台上字第一三九五判決、五十九年台上字第三一三號判例意
      旨參照）。再是否有害及債權，以債務人行為時定之，故有害於債權之事實，
      須於行為時存在，苟於行為時有其他足以清償債務之財產，縱日後債務人財產
      減少，仍不構成詐害行為，最高法院著有九十年台上字第二一九四號判決供參
      。
（二）查本件被上訴人丁○○係於九十一年三月十五日、同年八月七日將系爭土地贈
      與被上訴人甲○○，並於九十一年三月二十六日、同年八月十二日就系爭土地
      完成所有權移轉登記（詳如附表所示），則被上訴人丁○○贈與被上訴人甲○
      ○之行為時點即為九十一年三月十五日及同年八月七日。而被上訴人丁○○對
      上訴人所負責連帶給付之債務計至九十一年三月十五日止，即被上訴人丁○○
      為附表編號一土地贈與行為時，計為五千一百七十四萬五千八百八十三元【本
      金50,000,000＋利息1,033,946（50,000,000×7.970%÷365×89=971,702）＋
      違約金62,244（50,000,000×0.797%÷365×57=62,244）＋678,042＋
      33,895=51，745，883,此時尚無裁判費執行費等債務）】；而訴外人郭俊男所
      提供之二筆土地，上訴人公司估驗值八千餘萬元，所設定之本金最高限額為七
      千萬元，訴外人郭俊男貸款之金額為五千萬元，嗣訴外人郭俊男無力清償遭上
      訴人於九十二年間聲請強制執行時，被設定抵押之二筆土地經鑑定估價後，尚
      值五千四百九十二萬元（增值稅僅十一萬七千九百二十五元），且此時被上訴
      人丁○○尚有附表所示編號二至編號六之不動產，可知被上訴人丁○○於九十
      一年三月十五日，為附表編號一所示土地之贈與行為時，系爭擔保品之價值顯
      超過其債權額，其自無害及上訴人前開之借款債權可言。再計算被上訴人丁○
      ○所負連帶保證債務至九十一年八月七日止（即被上訴人丁○○贈與附表編號
      二至編號六所示之土地時），為五千三百五十一萬零二百五十四元，【本金
      50,000,000＋利息2,554,812（50,000,000×7.970%÷365×234=2,554,812）
      ＋半年內之違約金197,652（50,000,000×0.797%÷365×181=197,652）＋半
      年以上之違約金45,853（50,000,000×1.594%÷365×21=45,853）＋678,042
      ＋33,895=53,510,254,此時亦尚無裁判費執行費等債務）】；而同前所述，本
      件債務之擔保品於此時之價值亦超過其債權額，上訴人自無行使撤銷權以資保
      全之餘地。雖嗣後本件抵押擔保之土地於九十三年九月一日以四千零五十四萬
      六千元拍定，但因債權人撤銷權之行使，係對於已成立之法律關係加以破壞，
      使債務人與第三人間發生不應有之事態，自應慎重，蓋債權人之撤銷權，乃為
      保護債權人之手段，而非以懲罰債務人為目的，因此債權人撤銷權，既係保全
      債務人之責任財產為目的，債務人處分其財產時，責任財產尚足清償，債權即
      無不受清償之虞，縱事後因經濟環境之變化，擔保財產價值減少，債權人亦不
      得借行使撤銷權，以求保全，以資兼顧雙方之權益。是本件債務之抵押土地，
      最後拍定之價格，雖不足以清償債務，亦不得反推論被上訴人丁○○於前開時
      點之贈與行為有害及債權，進而主張撤銷系爭土地之贈與行為，並塗銷系爭土
      地之所有權移轉登記。
五、綜上所述，上訴人主張被上訴人丁○○、被上訴人甲○○就附表所示系爭不動產
　　所為贈與之無償行為，有害及上訴人之債權，既無可採，則上訴人請求撤銷被上
　　訴人丁○○、甲○○就附表所示之不動產所為之贈與債權行為及所有權移轉之物
　　權行為；並命被上訴人甲○○就上開部分之不動產以贈與為原因，各於如附表所
　　示之日期，所辦理所有權移轉之登記予以塗銷為無理由，不應准許。原審為被上
　　訴人勝訴之判決，經核並無不當，上訴人上訴意旨聲明廢棄改判，為無理由，應
　　予駁回。
六、本件事証已明確，被上訴人有關上訴人撤銷權行使已逾一年除斥期期間之防禦方
    法及兩造其餘攻擊、防禦方法及舉証，因與本判決判斷結果，不生影響，爰未逐
    一論述，併此敘明。
七、據上論結，本件上訴為無理由，依民事訴訟法第四百四十九條第一項、第七十八
    條，判決如主文。
中　　　華　　　民　　　國　　九十三　　年　　　九　　　月　　二十九　　日
　　　　　　　　　　　　　　　　　　臺灣高等法院臺南分院民事第二庭
~B1審判長法官　吳　　志　　誠
~B2　　　法官　楊　　省　　三
~B3　　　法官　李　　素　　靖
右為正本係照原本作成。
如對本判決上訴，須於判決送達後二十日內向本院提出上訴狀，未表明上訴理由者，
應於上訴後二十日內向本院提出理由書。
中　　　華　　　民　　　國　　九十三　　年　　　九　　　月　　　三十　　日
~B法院書記官　林　　鈴　　香
